臺灣高等法院民事裁定　　　　　　　　　96年度抗字第1599號
　　抗告人　甲○○
　　　　　　　　　　　　樓
上列抗告人因與相對人乙○○間請求侵權行為損害賠償事件提起
反訴，對於中華民國九十六年八月二十九日臺灣板橋地方法院九
十六年度訴字第三六一號裁定提起抗告，本院裁定如下：
    主  文
抗告駁回。
抗告費用由抗告人負擔。
    理  由
一、按被告於言詞辯論終結前，得在本訴繫屬之法院，對於原告
    提起反訴；反訴之標的，如與本訴之標的及其防禦方法不相
    牽連者，不得提起，民事訴訟法第二百五十九條、第二百六
    十條第一項後段定有明文。蓋反訴制度，在求本訴與反訴之
    言詞辯論及其他調查證據等程序，可以互相利用，而得節省
    勞力、時間、費用，並防止裁判之牴觸，故如反訴之標的，
    與本訴之標的及其防禦方法並無牽連關係，則雖合併辯論，
    仍須各自提出與本訴不相牽連之攻擊或防禦方法，不但不能
    達到互相利用之目的，反使訴訟程序歸於複雜，故應不許當
    事人提起。而民事訴訟法第二百六十條第一項後段所稱之「
    相牽連」者，係指反訴之標的與本訴之標的間，或反訴之標
    的與防禦方法間，兩者在法律上或事實上關係密切，審判資
    料有共通性或牽連性者而言。舉凡本訴標的法律關係或作為
    防禦方法所主張之法律關係，與反訴標的之法律關係同一，
    或當事人兩造所主張之權利，由同一法律關係發生，或本訴
    標的之法律關係發生之原因，與反訴標的之法律關係發生之
    原因，其主要部分相同，均可認為兩者間有牽連關係（最高
    法院九十一年度台抗字第四四０號裁判意旨參照）。是若反
    訴標的與本訴之標的及其防禦方法僅為偶然事實上之牽連，
    尚難認符合上開條文所稱之「相牽連」，自不備反訴之要件
    ，依民事訴訟法第二百四十九條第一項第六款規定，法院應
    以裁定駁回該反訴。
二、本件抗告人主張：相對人所提起之本訴，係主張伊不滿相對
    人檢舉伊涉嫌違反環境保護相關法規，於民國九十四年五月
    三日下午臺北縣環保局稽查人員至伊住處進行檢測時，伊對
    相對人出言恐嚇致其心生畏懼，並主張伊約自八十三年起即
    有空氣污染行為，致相對人及其家人有氣管過敏疾病、搬至
    蘆洲居住、相對人屢次檢舉伊違反環保法規，伊行為造成相
    對人受有營業損害，支出搬遷費用、房租、整修費用及精神
    上損害。是本訴法律關係發生之原因，乃九十四年五月三日
    伊對相對人之恐嚇行為及伊超過十年來空氣污染行為所生之
    損害賠償。而伊所提起之反訴，係主張相對人十年來惡意向
    環保主管機關不斷地提出檢舉，相關環保檢測人員、轄區員
    警因而至伊住處進行檢測近四十次之多，令伊承受極大之壓
    力，致伊精神恍惚、晚上無法入眠、夫妻吵架失和等情，而
    造成伊精神上損害。則反訴法律關係發生之原因，為相對人
    長達十年來惡意提出空氣污染之檢舉所生之損害賠償。故二
    者標的法律關係發生之原因主要部分顯屬相同，本件反訴與
    本訴之標的或其防禦方法實有牽連關係，伊提起反訴係屬合
    法等語。
三、經查：
  (一)本件相對人於抗告人所涉妨害自由罪之刑事訴訟中附帶提起
    民事訴訟，依其起訴狀記載訴之聲明請求金額為新臺幣（下
    同）二百二十三萬元（包括商業營收損失一百二十萬元、公
    司住宅搬遷費三萬元、房屋租金損失二十萬元、家庭用品重
    複購買金額十五萬元、房屋裝修費三十萬元、精神上損害三
    十五萬元），未詳載訴訟標的及其原因事實，亦未提及抗告
    人超過十年來空氣污染行為對其所致之損害，此有九十五年
    九月二十五日刑事附帶民事起訴狀可稽（見原法院附民卷第
    一、二頁）。查抗告人係因九十四年五月三日下午二時十分
    涉嫌對相對人恐嚇危害安全之犯罪事實，經檢察官提起公訴
    繫屬於刑事法院，相對人於刑事訴訟程序中附帶提起民事訴
    訟，當僅請求因該犯罪事實所生之損害，依該起訴狀尚不足
    認定相對人對於非屬被訴犯罪事實之「抗告人超過十年來空
    氣污染行為，因而所致之損害」一併主張、請求賠償。
  (二)又本件刑事附帶民事訴訟經刑事庭裁定移送原法院後，相對
    人於九十六年四月二十七日言詞辯論時主張侵權事實即抗告
    人於刑事被訴之九十四年五月三日恐嚇危害安全之犯罪事實
    ，並主張抗告人該行為侵害其自由權，依民法第一百八十四
    條第一項（應指前段）規定應負損害賠償責任，抗告人上開
    九十四年五月三日的恐嚇行為，造成其生命、財產受到嚴重
    的威脅，其不得不搬離原住所，而受有如前所述之損害，並
    詳細敘明各該損害計算方式，此有相對人於當日提出之民事
    準備狀可憑（見原法院卷第三四至三七頁）。顯然，相對人
    所請求之賠償確實以抗告人刑事被訴犯罪事實對其所生損害
    為限。益見相對人本訴之原因事實，係九十四年五月三日抗
    告人對其為恐嚇行為，因而所致之各項損害，未及於抗告人
    刑事被訴犯罪事實以外「抗告人超過十年來空氣污染行為，
    因而所致之損害」之原因事實。雖相對人在上開民事準備狀
    就精神上損害賠償部分記載：其精神、身體、生命遭受到長
    期的傷害與驚恐，且造成其及全家大小日夜心神不寧，精神
    上受到打擊甚大，抗告人非賠償三十五萬元不足以彌平精神
    上的痛苦等語。然如前所述，相對人於同份書狀事實欄已明
    載主張侵權事實為抗告人刑事被訴犯罪事實，且其聲請訊問
    證人程琇菁，待證事項為「被告（抗告人）恐嚇犯行、上開
    損害內容及受侵害後的痛苦」（見原法院卷第三七頁），故
    相對人之真意無非在敘明抗告人之侵權行為造成其精神上痛
    苦情形，仍係請求其於九十四年五月三日遭受抗告人恐嚇行
    為所致之精神上損害，而不及於在此之前之原因事實。
  (三)而抗告人係於九十六年六月一日提起反訴，主張伊遭相對人
    長達十年來惡意向環保主管機關一再提出檢舉，致相關環保
    檢測人員、轄區員警至伊住處進行檢測近四十次之多，令伊
    承受極大之壓力，致伊精神恍惚、晚上無法入眠、夫妻吵架
    失和，相對人所為構成「故意以背於善良風俗之方法加損害
    於他人」之侵權行為，故請求相對人賠償十年侵權行為所生
    精神上損害五十萬元等語，此有抗告人提出之民事答辯(二)暨
    反訴起訴狀在卷可按（見原法院卷第四九至五三頁）。抗告
    人主張之反訴事實，顯係九十四年五月三日前十年相對人各
    次對伊檢舉行為，所致生之損害。
  (四)綜觀前揭相對人之本訴請求與抗告人之反訴請求，二者之原
    因事實迥不相同，縱有偶然事實上之牽連，仍難認本訴標的
    與反訴標的有牽連關係。況且抗告人所提起之反訴，不但不
    能達到訴訟資料互相利用之目的，反使訴訟程序歸於複雜，
    與反訴目的有違，自不應允許抗告人提起本件反訴。
四、是則原法院以本件反訴之提起為不合法為由，依民事訴訟法
    第二百四十九條第一項第六款規定，裁定駁回抗告人之反訴
    ，於法並無違誤。從而抗告意旨指摘原裁定不當，求予廢棄
    ，委無理由，應予駁回。
五、據上論結，本件抗告為無理由，爰裁定如主文。
中　　華　　民　　國　　96　　年　　10　　月　　22　　日
                    民事第十庭
                        審判長法　官  黃豐澤
                              法  官  蕭艿菁
　　　　　　　　　　　　　　  法  官  林麗玲
正本係照原本作成。
不得再抗告。
中　　華　　民　　國　　96　　年　　10　　月　　23　　日
                              書記官  陶美玲
